最　高　行　政　法　院　判　決　　　　　　　　　　九十一年度判字第四七八號
　　再 審原 告　未 ○ ○
　　　　　　　　Ｂ ○ ○
　　　　　　　　辛 ○ ○
　　　　　　　　癸 ○ ○
　　　　　　　　申 ○ ○
　　　　　　　　丑 ○ ○
　　　　　　　　Ｊ ○ ○
　　　　　　　　Ｉ ○ ○
　　　　　　　　Ｏ ○ ○
　　　　　　　　丁 ○ ○
　　　　　　　　Ｋ ○ ○
　　　　　　　　午 ○ ○
　　　　　　　　玄 ○ ○
　　　　　　　　甲 ○ ○
　　　　　　　　酉 ○ ○
　　　　　　　　丙 ○ ○
　　　　　　　　戌 ○ ○
　　　　　　　　卯○○○
　　　　　　　　Ｐ ○ ○
　　　　　　　　宇 ○ ○
　　　　　　　　亥 ○ ○
　　　　　　　　巳 ○ ○
　　　　　　　　Ｄ ○ ○
　　　　　　　　宙 ○ ○
　　　　　　　　Ｌ ○ ○
　　　　　　　　Ｍ○○○
　　　　　　　　己 ○ ○
　　　　　　　　Ｆ ○ ○
　　　　　　　　地 ○ ○
　　　　　　　　Ｇ ○ ○
　　　　　　　　Ａ ○ ○
　　　　　　　　Ｎ ○ ○
　　　　　　　　Ｃ ○ ○
　　　　　　　　天 ○ ○
　　　　　　　　黃 ○ ○
　　　　　　　　壬 ○ ○
　　　　　　　　寅 ○ ○
　　　　　　　　Ｅ ○ ○
　　　　　　　　子 ○ ○
　　　　　　　　辰 ○ ○
　　　　　　　　戊 ○ ○
　　　　　　　　Ｈ ○ ○
　　兼 右共 同
　　訴訟代理人　乙 ○ ○
　　再 審被 告　南投縣水里地政事務所
　　代　表　人　庚 ○ ○
右當事人間因所有權登記事件，再審原告對本院中華民國八十九年四月二十日八十九
年度判字第一一五二號判決，提起再審之訴，本院判決如左：
　　主  文
再審之訴駁回。
再審訴訟費用由再審原告負擔。
　　事  實
緣再審原告等於民國八十七年三月十七日委託南投縣國有耕地農民權益促進會函送其
等土地複丈暨土地所有權第一次登記申請書，擬申辦土地複丈及土地所有權第一次登
記。案經再審被告於八十七年三月二十三日以水地一字第一四三七號函認再審原告等
之申請案係重複申請，予以駁回。再審原告不服，提起訴願、再訴願，遞遭決定駁回
，提起行政訴訟，亦遭本院八十九年度判字第一一五二號判決（以下簡稱原判決）駁
回，遂以原判決有舊行政訴訟法第二十八條第一款再審事由，提起再審之訴。茲摘
兩造訴辯意旨如次：
再審原告起訴意旨略謂：一、按土地法第四十八條規定，土地總登記（即土地所有權
第一次登記），應依以下次序辦理：(一)調查地籍。(二)公布登記區及登記期限。(三)接收
文件。(四)審查並公告。(五)登記發給書狀並造冊。本件再審原告等人於再審被告辦理完
成地籍調查工作後，均未見再審被告依土地法第四十八條規定，公布系爭土地為登記
區及其登記期限之公告，故再審被告是否有依土地法第四十八條規定辦理系爭土地登
記區及登記期限之公告，並依土地法施行法第十條規定，將公布登記期限，報請中央
地政機關備查，自有予以查明必要。蓋如再審被告未依法先行辦理登記區及登記期限
之公告，並依土地法施行法第十條規定，將公布登記期限，報請中央地政機關備查，
即違反土地法第四十八條辦理土地總登記規定，違法先行受理國立臺灣大學登記之申
請文件，再違法辦理登錄系爭土地為國有地，而以國立臺灣大學違法申請為駁回處分
依據，謂再審原告等人嗣後申請為「重複申請」，自屬未洽，應予撤銷。乃原判決未
經調查再審被告是否確有依土地法第四十八條規定辦理系爭土地登記區及登記期限之
公告，並依土地法施行法第十條規定，將公布登記期限，報請中央地政機關備查，即
徒言遽認再審被告接收國立臺灣大學囑託登記其處理程序尚無不合，卻未就再審原告
等人起訴主張再審被告未依法定程序辦理系爭土地登錄作業，說明再審被告於接收國
立臺灣大學登記申請文件之前，是否確已依土地法第四十八條規定辦理系爭土地登記
區及登記期限之公告，原判決未依土地法第四十八條規定審認再審被告辦理系爭土地
登錄作業，其適用法規，顯有錯誤，自應認為具有行政訴訟法第二百七十三條第一項
第一款規定之再審原因。二、再者，再審被告是否有依土地法第四十八條第二款規定
，公布系爭土地為登記之區域及其登記期限及依土地法施行法第十條規定，將公布登
記期限報請中央地政機關備查，亦關係國立臺灣大學是否有依土地法第五十二條規定
囑託再審被告辦理系爭土地所有權第一次總登記之權限，蓋如國立臺灣大學提出申請
若已逾再審被告公布聲請登記之期限，則依土地法第五十七條規定，逾登記期限無人
聲請登記之土地，其土地視為無主土地，應由該管市縣地政機關公告之，公告期滿無
人提起異議，始得為國有土地之登記。而無主土地之公告期限依土地法第五十八條規
定不得少於二個月（現規定為不得少於三十日），並應依土地法施行法第十五條規定
將公告期限呈報中央地政機關核定，又依行政院三十六年內第二七○三九號訓令規定
該公告須延長至二年，嗣並經行政院三十八年穗四字第四八七五號代電核准臺灣省延
長半年合計二年六個月，且在公告開始後三個月內無人補行申請登記，由該管市縣政
府地政機關代管，公告期限屆滿仍無人申請登記始得為國有土地之登記。本件原判決
認系爭土地原即為撥交國立臺灣大學管有之國有土地，依規定登記為國有，自無土地
法第五十七條規定之適用。惟查：國有土地登錄作業亦應依土地法第四十八條相關規
定辦理，並非國有土地即無土地法第五十七條規定之適用，原判決認系爭土地為國有
地，即無土地法第五十七條規定之適用，顯將土地法第五十七條規定，逾登記期限無
人聲請登記之土地，限縮解釋為『非國有地之土地始有適用』，其適用法規顯屬有誤
。且查系爭土地如已依土地法第五十七條規定視為無主土地，臺灣大學即無依土地法
第五十二條規定聲請囑託再審被告辦理系爭土地所有權第一次總登記之權限，而係應
經無主土地公告及代管程序後方得為國有土地登記，則再審被告依土地法第五十二條
受理國立臺灣大學登記申請並為公告及登記均屬違法，則再審被告即無以國立臺灣大
學違法之申請行為為依據，而謂再審原告等人之合法申請為「重複申請」而駁回再審
原告等人之申請案，乃原判決未依行政院五十一年三月二十三日臺內字第一七四五號
令所示，查明再審被告在完成國有土地登記前究有未依照前開各規定處理，如確未依
照規定處理，則應依土地法第五十七條規定程序及各有關院令規定另行公告依法辦理
，方屬正確，亦有違上開行政院五十一年三月二十三日臺內字第一七四五號令之規定
。三、又原判決認再審原告主張系爭土地係逾登記期限無人聲請登記之無主土地，應
准由再審原告取得所有權人云云，乃屬所有權誰屬之私權爭執，再審原告應循民事訴
訟程序訴請裁判解決。惟查：系爭土地是否逾登記期限無人聲請登記而應依土地法第
五十七條規定視為無主土地，乃關係(一)系爭土地辦理登錄作業是否得由國立臺灣大學
依土地法第五十二條規定囑託再審被告辦理所有權第一次登記，而或應依土地法第五
十七條規定依無主土地公告辦理登錄作業(二)再審被告予以受理國立臺灣大學申請案並
為公告是否合法及(三)再審原告主張以時效取得土地所有權之申辦登記案，再審被告以
再審原告等人係「重複申請，歉難照辦」為理由駁回再審原告等人之聲請，該處分是
否合法等問題之關鍵，與私權爭執尚屬無關。四、綜上論結，本案具有舊行政訴訟法
第二十八條第一款之再審原因，至為明顯，而原判決適用法規顯有違誤，自應廢棄。
為此，請判決廢棄原判決，並撤銷原處分及一再訴願決定等語。
再審被告答辯意旨略謂：一、查本案再審原告甲○○等四十三人申辦信義鄉○○段、
桐林段之土地所有權第一次登記，業由國立臺灣大學以管理機關名義依土地法第三十
六條、第五十二條規定於八十六年五月七日囑託再審被告辦理「國有」之土地所有權
第一次登記。再審被告依土地法第五十五條、第五十八條及土地登記規則等相關規定
，於八十六年七月一日以水字第○六五號收件依法公告十五日。異議部分，符合異議
之規定及標的者依土地法第五十九條第二項規定完成調處，除不服調處結果訴請司法
機關處理者外，連同無異議之土地均已分別於八十六年九月二十五日、三十日登記完
畢，本案再審原告等人之土地登記申請顯係重複申請。又將該等土地視為「無主土地
」，擬申辦登記為私人所有，顯有曲解法令。再審被告依土地法、土地登記規則、國
有財產法及臺灣省未登記土地辦理測量登記作業要點等相關法規審查其土地登記申請
書案，認為符合法令規定者，准予登記，未符合法令之規定者予以駁回，並無不當。
二、復查再審原告等人對本案國有土地之第一次登記既已依規定提出異議，顯係擬就
「土地所有權」有所主張，是「所有權」確認之範圍，宜循司法途徑訴請法院裁判，
不應另為請求再審被告就同一事件做前後不一的行政處分。其中和社段第一地號等四
十筆土地，也已經臺灣南投地方法院八十八年九月十日判決確定，再審原告所提民事
訴訟遭駁回在案。綜上所述，本件再審原告之再審之訴顯無理由，請判決駁回等語。
　　理  由
按舊行政訴訟法第二十八條第一款即現行行政訴訟法第二百七十三條第一項第一款所
謂「適用法規顯有錯誤者」，係指原判決所適用之法規與現行法規有所牴觸或有效之
判例解釋有所違反者而言，至於事實認定錯誤或法律上見解之歧異，不得謂為適用法
規顯有錯誤。本件原判決係以：再審原告等所爭執由國立台灣大學申辦地籍測量並囑
託再審被告辦理所有權第一次登記之土地（座落於南投縣信義鄉○○段、桐林段）係
屬國立台灣大學實驗林之一部，而該實驗林之前身在日據時期為「東京帝國大學農學
部附屬台灣演習林」，設立於民前十年，台灣光復後，於三十八年經臺灣省政府農林
處捌未銑農人字第一二三○一代電及捌己感府綠技字第三一五四二號、捌辰魚
綠技字第一九○四號等代電，准予撥交台灣大學接管，並奉教育部台總（四一）字第
九六○七號令核備在案。該土地經國立台灣大學依土地法第三十六條、第五十二條暨
台灣省政府地政處測量總隊（現為土地測量局）民國八十年撰寫之「修編國立台灣大
學實驗林未登記土地測量登記工作計畫書」申辦地籍測量及土地登記，並於八十六年
五月七日囑託再審被告辦理「國有」之土地所有權第一次登記，管理機關為國立台灣
大學。申辦中部分地號面積與實際不符，在經該校補更正後，再審被告依土地法第五
十五條、第五十八條、第五十九條規定，以八十六年七月一日水字第○六五號收件，
依法公告十五日。公告期間權利關係人提出異議，異議部分，符合異議之規定及標示
者，依土地法第五十九條第二項規定通知調處，尚未登記。無異議之土地，則均已登
記完畢。再審原告就系爭土地申請複丈及所有權第一次登記，顯屬重複申請。又依限
辦理總登記之土地，應以已辦理地籍測量之土地而言，此觀土地法第三十八條辦理土
地登記前應先辦理地籍測量之規定即明。本件國立台灣大學於八十一、八十二年間委
由臺灣省政府地政處測量局進行地籍測量前，系爭土地既無任何已完成地籍測量之資
料足考，則再審原告空言主張該土地係屬逾登記期限無一人聲請登記之無主土地，自
無足憑取。從而再審被告就系爭已完成地籍測量之土地，依土地法第五十二條規定所
為之囑託，登記為國有土地，應無違誤。再審原告茍對所有權之誰屬，存有爭議，應
可循民事訴訟途徑，以謀解決。一再訴願決定，遞予維持原處分，均無不合。再審原
告起訴論旨，難謂為有理由為由，判決駁回再審原告前程序之訴，核其認事、用法均
無不妥，自無適用法規顯有錯誤之情形。再審原告以原判決有舊行政訴訟法第二十八
條第一款即現行行政訴訟法第二百七十三條第一項第一款再審事由，係主張：系爭土
地均已逾二十年政府所定聲請登記之期限，因無人聲請登記，依土地法第五十七條之
規定視為無主土地，應踐行無主土地公告及代管程序後方得為國有土地登記，再審被
告依土地法第五十二條規定受理國立台灣大學登記申請，即屬違誤；即原判決未調查
再審被告是否確依同法第四十八條規定，公布系爭土地為登記區及其登記期限之公告
，及是否依同法施行法第十條規定，報請中央地政機關備查，逕依同法第五十二條規
定，受理國立臺灣大學登記申請，再以再審原告之申請總登記為重複申請為由，否准
再審原告之申請，原判決逕予維持，顯係適用法規錯誤。經查，本件再審原告申請辦
理總登記之系爭土地，並非土地法第五十七條規定之無主土地，而係日據時代國立臺
灣大學前身東京帝國大學農學部附屬之臺灣演習林，即該大學之實驗林，業經原判決
論述綦詳。按「地籍除已依法律整理者外，應依本法之規定整理之。地籍整理之程序
，為地籍測量及土地登記。」、「公有土地之登記，由原保管或使用機關囑託該管市
縣地政機關為之，其所有權人欄註明為國有．．．」、「市縣地政機關接受聲請或囑
託登記之案件，經審查證明無誤，應即公告之．．．」、「依第五十五條所為公告，
不得少於十五日。．．．」、「土地權利關係人，在前條公告期間內，如有異議，得
向該管市縣地政機關以書面提出，並應附具證明文件。因前項異議而生土地權利爭執
時，應由該管市縣地政機關予以調處，不服調處者，應於接到調處通知後十五日內，
向司法機關訴請處理，逾期不起訴者，依原調處結果辦理之。」土地法第三十六條、
第五十二條、第五十五條第一項、第五十八條第一項及第五十九條分別定有明文。復
按「登記機關對審查無誤之登記案件，應公告十五日。」、「土地權利關係人於公告
期間內提出異議，而生權利爭執事件者，登記機關應於公告期滿後，依土地法第五十
九條第二項規定調處」亦為土地登記規則第六十五條及第六十九條所明定。從而，原
判決依據上開規定，維持原處分及一再訴願決定，判決駁回再審原告之訴，適用法規
並無違誤，再審原告主張，除誤認系爭土地為無主土地外，無非法律見解之歧異，自
不得作為再審之事由。揆諸首揭說明，本件再審原告再審之訴，顯無再審理由，應予
駁回。
據上論結，本件再審之訴為無理由，爰依行政訴訟法第二百七十八條第二項、第九十
八條第三項前段、第一百零四條、民事訴訟法第七十八條、第八十五條第一項前段，
判決如主文。
中　　華　　民　　國　　九十一　　　年　　　四　　　　月　　　四　　　　日
                    最 高 行 政 法 院  第 四 庭
                                審 判 長 法  官　　　廖　政　雄
                                         法  官　　　趙　永　康
                                         法  官　　　林　清　祥
                                         法  官　　　鍾　耀　光
                                         法  官      姜  仁  脩
右  正  本  證  明  與  原  本  無  異
　　　　　　　　　　　　　　　　　　　　 法院書記官　莊　俊　亨
中　　華　　民　　國　　九十一　　　年　　　四　　　　月　　　四　　　　日
